最高法院刑事判決　　　　　　　　　　　　　　　九十三年度台上字第六三九五號
　　上　訴　人　甲○○
　　選任辯護人　鄭晃奇律師
右上訴人因常業重利案件，不服台灣高等法院台中分院中華民國九十年十二月二十五
日第二審判決（九十年度上訴字第一三四二號，起訴案號：台灣台中地方法院檢察署
八十八年度偵字第二三四三七號《原判決誤載為第四五六號》），提起上訴，本院判
決如左：
    主  文
原判決關於甲○○常業重利部分撤銷，發回台灣高等法院台中分院。
    理  由
本件原判決認定上訴人甲○○（綽號小蔡）與龔振先（經原審判決後，當事人未上訴
而確定在案），基於以重利為常業之犯意聯絡，自民國八十八年二、三月（起訴書誤
載為八十八年八月初起）間起，由上訴人僱用龔振先負責收款及利息，及由龔振先出
面向不知情之莊文昭轉租台中市○區○○○路五十一號房屋，經營計程車休息站，並
散發內容為「互助會單第（）組十四人，熱誠服務，安全舒適」之小廣告，以０四｜
0000000號電話對外從事對計程車司機之小額放款業務，而招攬不特定之計程
車司機向其借款，如看廣告之人需借款，則以上開電話與龔振先聯絡，再由龔振先與
欲借貸者約定地點交付借款，而乘人急迫之際，貸放借款予急需用錢之計程車司機。
借款人向上訴人及龔振先借錢時，除須提供身分證或駕駛執照等證件質押外，另須按
所借金額之數倍面額簽發本票供為擔保，至利息計算及借款清償方式則為：每借款新
台幣（下同）一萬二千元，分十四期攤還，每二天一期，每期還款一千元，合計應償
還一萬四千元（相當於週年利率百分之二百一十七），而據以取得與原本顯不相當之
重利，其二人並賴以為生，以之為常業。嗣王明（起訴書誤載為王明全）因經營個
人計程車不善，無力清償貸款本金及利息，急需資金週轉，乃於八十八年八月十日撥
打上開電話，向上訴人及龔振先借得一萬二千元，再於同年月二十一日以同上方法向
上訴人二人借得一萬二千元，王明除提供其個人之身分證外，並簽具面額各為六萬
元之本票三紙交付上訴人二人供擔保其上開借款。嗣因王明於支付八次利息後，已
不堪重利盤剝，無力再繼續支付利息，於八十八年九月二日晚間與上訴人及龔振先在
台中市區洽商還債事宜而被警察循線查獲等情，因而撤銷第一審關於諭知上訴人被訴
常業重利無罪部分之判決，改判論處上訴人共同乘他人急迫貸以金錢，而取得與原本
顯不相當之重利為常業罪刑，固非無見。
惟查：原判決事實認定上訴人與共犯龔振先基於犯意聯絡及行為分擔，自八十八年二
、三月間起，即以前揭散發小廣告方式，招攬不特定之計程車司機向其二人借款，乘
人急迫，貸款予急需用錢之計程車司機，而取得前述與原本顯不相當之重利，並賴以
為生以之為常業；同年八月十日及八月二十一日，王明先後二次向其二人貸款，其
二人仍乘王明急迫各貸以一萬二千元，而取得與原本顯不相當之重利等情，然其理
由則稱：本件僅查獲上訴人及共犯龔振先二人借貸予王明一人，依卷內證據僅足認
其二人貸款予王明一人，而取得與原本顯不相當之重利云云，事實認定與理由論斷
顯有矛盾，不無判決理由矛盾之違法。究竟上訴人自何時開始為常業重利之犯行？除
王明外，是否尚有其他計程車司機向上訴人貸款，上訴人遂乘人急迫貸以金錢，而
取得與原本顯不相當之重利？事實仍欠明瞭。原審未詳查相關證據憑以釐清事實，遽
為判決，亦不無查證未盡之違誤。上訴意旨執以指摘原判決關於上訴人常業重利部分
不當，非無理由，應認該部分原判決有撤銷發回更審之原因。又依九十二年二月六日
公布，同年九月一日施行之刑事訴訟法第一百五十九條第一項規定：「被告以外之人
於審判外之言詞或書面陳述，除法律有規定者外，不得為證據。」是證人王明於警
訊所為不利於上訴人之證述，是否可採為認定事實之證據，事實審法院除需對該警訊
筆錄踐行合法調查程序外，尚須審酌該陳述是否符合同法第一百五十九條之二或第一
百五十九條之三所規定得為證據之情形以為判斷。更為審判時應併予注意，附此明
。
據上論結，應依刑事訴訟法第三百九十七條、第四百零一條，判決如主文。
中　　　華　　　民　　　國　　九十三　　年　　 十二 　　月　　　二　　　日
                              最高法院刑事第十二庭
                                  審判長法官  陳　正　庸
                                        法官  賴　忠　星
                                        法官  王　居　財
                                        法官  張　清　埤
                                        法官  林　開　任
      右正本證明與原本無異
                                              書  記  官
中　　　華　　　民　　　國　　九十三　　年　　 十二 　　月　　 十三 　　日
                                                                    ｍ
